【裁判字號】    93,自,228
【裁判日期】    951229
【裁判案由】    詐欺
【裁判全文】
臺灣臺北地方法院刑事判決               93年度自字第228號
自  訴  人  丁○○
            辛○○
            庚○○
共      同
自訴代理人  陶秋菊律師
            鄭世脩律師
被      告  戊○○
            己○○
            壬○○
共      同
選任辯護人  古清華律師
上  一  人
選任辯護人  林瑩姮律師
上列被告等因詐欺等案件，經自訴人等提起自訴，本院判決如下
：
    主  文
戊○○、壬○○、己○○均無罪。
    理  由
一、自訴意旨略以，被告戊○○、壬○○、己○○均明知其等僅
    取得位於美國內布拉斯加州之聯合學院（Union College，
    下稱聯合學院）授權在臺灣招收ESL課程之學生，並無權限
    為其他學程招生，竟基於詐欺取財之犯意聯絡，以碩人國際
    有限公司之名義，共同於民國九十二年四月六日十三時三十
    分許，在臺北市○○○路○段五十一號地下一樓舉辦「美國
    醫師造就計劃（下稱ADMNP計劃）」說明會，向自訴人丁○○、辛○○及庚○○謊稱該計劃為聯合學院所授權，由其等
    在臺灣招收該校預醫系學生，經ADMNP計劃團隊、聯合學院
    全力輔導，再加上其等與聯合學院之特殊關係，保證能申請
    到洛瑪琳達醫學院就讀，又臺灣學生欲進入聯合學院一定要
    經由其等代為申請，無法自行申請等語，使自訴人丁○○、
    辛○○及庚○○均陷於錯誤，以致未發現被告等人並未取得
    聯合學院之授權在臺以ADMNP計劃招生，亦未與聯合學院存
    有所謂良好特殊關係等情，仍分別與被告戊○○簽定契約，
    同意由自訴人丁○○之子林旻翰、自訴人辛○○之子楊千賢
    、自訴人庚○○之子康昭弘加入ADMNP計劃，接受被告三人
    之輔導，並由自訴人丁○○繳交學雜費美金二萬三千元、輔
    導費美金二萬四千元、保證金美金一萬二千元及代辦手續費
    新臺幣十四萬元，自訴人辛○○繳交學雜費美金二萬三千元
    、輔導費美金一萬二千元、保證金美金一萬二千元及代辦手
    續費新臺幣七萬元，自訴人庚○○繳交學雜費美金二萬三千
    元、輔導費美金一萬二千元、保證金美金一萬二千元及代辦
    手續費新臺幣七萬元予被告三人。嗣因自訴人三人經其等之
    子反應而得知被告三人並未依約履行輔導，且自訴人三人均
    收到聯合學院欠繳學費單，於通知被告三人為自訴人等之子
    補繳後亦未獲回應，經洽詢聯合學院校方回覆被告等之ADMN
    P計劃並未得聯合學院授權，始發覺遭騙，因認被告三人均
    分別涉犯刑法第三百三十九條第一項詐欺取財罪及第三百三
    十五條第一項之侵占罪嫌云云。
二、按犯罪事實應依證據認定之，無證據不得認定犯罪事實；不
    能證明被告犯罪者，應諭知無罪之判決，刑事訴訟法第一百
    五十四條第二項、第三百零一條第一項分別定有明文。又事
    實之認定，應憑證據，如未能發現相當證據，或證據不足以
    證明，自不能以推測或擬制之方法，以為裁判基礎（最高法
    院四十年台上字第八六號判例參照）。且認定犯罪事實所憑
    之證據，雖不以直接證據為限，間接證據亦包括在內，然而
    無論直接證據或間接證據，其為訴訟上之證明，須於通常一
    般之人均不致有所懷疑，而得確信其為真實之程度者，始得
    據為有罪之認定，倘其證明尚未達到此一程度，而有合理之
    懷疑存在而無從使事實審法院得有罪之確信時，即應由法院
    為諭知被告無罪之判決（最高法院七十六年台上字第四九八
    六號判例參照）。
三、訊據被告三人對曾於九十二年四月六日舉行ADMNP計劃說明
    會，並分別與自訴人三人簽訂前揭契約，收受自訴人三人所
    交付之上開款項等情不爭執，惟堅詞否認有何詐欺取財、侵
    占等犯行，辯稱，伊等確實經過聯合學院之授權而為該校在
    臺灣招收學生，其招生範圍並非限於ESL學程，而ADMNP計劃
    性質上為課業輔導之專案契約，經由合約應執行事項之循序
    進行，以達到美國醫學院之入學申請標準，原不需聯合學院
    之任何授權，又聯合學院於西元二○○三年之學雜費總費用
    等資訊，均已於被告等之文宣中詳細記載，被告等復在簽約
    前就ADMNP計劃收費項目向自訴人三人解說甚明，亦未曾宣
    稱欲進入聯合學院就讀非經由被告等人之安排不可，並無任
    何施詐術之情事，另被告三人依其等與自訴人三人之約定收
    取費用，按ADMNP計劃依序支付所需費用，並無欠繳學費之
    事實，亦未侵占自訴人之財物等語。
四、自訴意旨認被告三人涉犯詐欺取財、侵占罪嫌，無非係以被
    告等人為ADMNP計劃所刊登之廣告、舉辦說明會之文宣資料
    及自訴人三人與被告戊○○簽訂之契約書，以證明被告三人
    行使詐術之過程，並提出匯款單據、聯合學院校長、副校長
    之信函與聯合學院致自訴人三人之學費催繳通知單等證據，
    用以證明自訴人三人詐欺既遂及侵占犯行。然查，被告戊○○業經聯合學院授權代表該校在臺北招生等情，有被告等提
    出聯合學院校長甲○○○○ SMITH具名之書函一紙附卷可參（見
    本院卷一第八十五頁），依該函文意旨，聯合學院係授權被
    告戊○○主要為該校之ESL學程招收學生（She primarily
    recruits students for Union's ESL program.），證人即
    聯合學院負責海外招生之主管乙○○○ D. WISBEY亦於本院審理
    時證稱，被告戊○○於西元二○○二年三月六日曾去美國與
    聯合學院校長會面，當時校長找伊與一些行政人員討論招生
    事宜，並請被告戊○○擔任聯合學院在臺北的代表，上開授
    權書是伊草擬撰寫的，其意思是被告戊○○會是聯合學院在
    臺北的招生代表，主要是ESL的招生，但是不限於ESL，也包
    括其他部分的招生等語，並稱，伊當時是負責中南美洲及中
    東地區以外之其他地區的招生工作，是伊授權給被告三人去
    招生，伊亦曾於臺北陪被告三人招生，伊為招生部門主要決
    策者，只要伊決定就好了，不需要再去問學校的其他主管，
    ADMNP計劃不是學校授權的計劃，而是伊修改設計出來的，
    因為行政部門間沒有互動，招生就是招生的行政部門，伊就
    有權授權ADMNP計劃，不需要再有學校的授權等語（見本院
    卷四第六至七頁、第十二頁），顯然被告戊○○確有代理聯
    合學院在臺招生之權限，除就ESL學程及其他科系招生，校
    長甲○○○○ SMITH已概括授權外，聯合學院招生部門主管乙○○○
    D. WISBEY復參與規劃及授權較為細節性、具體性之ADMNP招
    生計劃，自難謂被告三人在臺灣所為之聯合學院招生活動未
    經授權。被告三人於ADMNP說明會之文宣資料上註明「美國
    聯合學院大中華地區代表處主辦」、「聯合學院主辦」（見
    本院卷一第二十五頁、第一○一頁及第一八二頁）等字，亦
    符合其等受聯合學院授權處理在臺招生相關事宜之法律地位
    ，自訴人等指述被告三人未經聯合學院授權在臺招生云云，
    即與實情不合。
五、自訴人等復以被告三人於ADMNP說明會時表示若欲進入聯合
    學院就讀，一定要經由聯合學院臺北辦事處辦理報名申請，
    絕對不可自行申請，並以此為由向自訴人等詐取十四萬元之
    代辦手續費，否則以自訴人丁○○之子林旻翰在外國自行註
    冊就學已達十年以上，何須被告等再代為註冊云云，惟查，
    證人即自訴人丁○○之妻丙○○於本院審理時已證稱，伊可
    以慢慢看的方式讀英文文件，而伊之子林旻翰當時急著要申
    請學校，所以在美國直接與聯合學院的主任有所聯繫，因為
    他之前就讀美國約翰霍普斯金大學，英文能力很好，也可以
    直接以英文和聯合學院之主管溝通等語（見本院卷四第二六
    ○至二六二頁），另自訴人三人均為執業醫師（見本院卷一
    第四至五頁自訴狀之陳述），其等之子亦均有能力至美國接
    受大學教育，顯然亦均通曉英文，而聯合學院已於網際網路
    上設有官方網站，該網站除以英文解說外，甚至提供部分中
    文內容供公眾查閱（見本院卷一第一○三頁），自訴人三人
    及其等之子既有閱讀英文文獻之能力，而進入外國大學就讀
    對於自訴人三人之家庭而言，亦屬大事，況且所需費用不貲
    ，對於即將就讀之學校之所有資訊，當無不詳加蒐集研究之
    理。而依一般大學網站內容之豐富及美國資訊公開流通之程
    度，關於聯合學院之招生政策，應不難於該校網站中獲得，
    且自訴人丁○○之子林旻翰復於美國求學多年，其等就進入
    聯合學院就讀方式之資訊，自不難由上開途徑取得，自訴人
    等以被告三人詐稱欲進入聯合學院就讀，一定要經由聯合學
    院臺北辦事處辦理報名申請，伊等亦因此陷於錯誤，信以為
    真而與被告戊○○簽約交付重金云云，於網路發達資訊流通
    之今日，其可能性實屬低微。而自訴人等與被告戊○○簽約
    並依約交付費用後，被告等約定之履行事項既包括註冊事宜
    ，則被告三人自有義務協助自訴人等之子（包括林旻翰）至
    聯合學院註冊（既然已經繳費而有人代勞註冊，則何須再自
    己親自處理？），此與自訴人等之子女是否有能力獨自註冊
    尚無關聯，自訴人等以此作為被告三人曾施用詐術之依據，
    即非可採。
六、又觀以自訴人三人分別與被告戊○○簽訂之「ADMNP美國醫
    師造就專案約定書」之記載，雙方係約定「二○○八年七月
    ，導生若未獲醫學院錄取，所繳交之錄取保證金美金一萬二
    千元悉數退還」（康昭弘、楊千賢部分）、「二○○四年八
    月，導生若未獲醫學院錄取，所繳交之錄取保證金美金一萬
    二千元悉數退還」（林旻翰部分），且該契約之附件「執行
    要項」中，亦載明自訴人子女進入聯合大學就讀後，被告三
    人應如何於約定之四年或二年中依序提供自訴人子女輔導、
    協助與預定達成之目標，是該等契約容屬一般勞務給付契約
    之性質，與醫學院本身始有權提供之保證就讀契約性質迥異
    ，自訴人等以誤認「聯合學院係洛瑪琳達醫學院之姊妹校，
    進入聯合學院等同進入洛瑪琳達醫學院」（見本院卷一自訴
    狀之陳述）云云，未免與雙方所訂立之契約內容、約定之給
    付標的差距過大，一般人於閱畢上開「專案約定書」及「執
    行要項」後，應均難以產生如同自訴人等之前揭誤解，更無
    法以此證明被告等係以該與契約內容完全不符之說法，詐騙
    自訴人等簽立契約。再查，兩造契約中所謂「保證」之法律
    效果，無非係退還約定之「保證金」款項而已，與一般坊間
    補習機構宣稱之「保證班」相類似，僅係承諾若未錄取即無
    條件退還若干金額，蓋此等勞務給付契約之目的乃在於輔導
    學生建立一較為有利之條件，以協助其考取學校，期間仍需
    學生配合以增進自身學識、能力，始能達成預定之終局目標
    ，否則契約中只要簡單約定交錢即可，何須詳列各階段之輔
    導內容及短期目標？此於自訴人等與被告戊○○簽訂之契約
    書上記述甚明，自訴人等誤解所謂「保證專案」（見本院卷
    一第十頁）、「保證班」（見本院卷一第三十三頁）之意義
    ，一心以被告三人說明之「優勢條件」、「特殊關係」詳如
    下述）即認為只要交錢就可以進入醫學院（見本院卷第三第
    二七○頁證人癸○○之證詞），顯然其等對雙方間訂立之契
    約有所誤解，而被告等人既於契約書上就此記載詳明契約內
    容，此誤解之發生即難歸責於被告三人。
七、至於自訴人等雖以被告三人於其說明會之文宣中將聯合學院
    教授Brian Y. Y. Wong即證人黃元有列入「執行團隊」之列，
    並宣稱其為關鍵人物（見本院卷一第一○七頁、第一○九頁
    ），而證人黃元有復於本院審理時證稱未參與ADMNP計劃等
    語（見本院卷三第二七五頁），據此認為被告三人以此為詐
    術欺騙其等簽訂契約云云。然查，證人黃元有於雙方契約簽
    訂當時係擔任聯合學院生物教授等情，業據其於本院審理時
    證述無訛，並稱其職務除教學、研究外，亦包括對伊之導生
    給予輔導，林旻翰是從別的大學畢業的，因為伊懂中文，主
    管就叫伊輔導林旻翰，顏純仁通過英文後就要求作伊之導生
    ，伊之主管也批准了，楊千賢、康昭弘通過ESL之後，也變
    成伊之導生等語（見本院卷第二七五至二七六頁），核與證
    人乙○○○ D. WISBEY於本院證稱，黃元有看過ADMNP計劃之文
    宣後曾經向伊反應他沒有輔導學生的職務在，伊就向黃元有
    說，這不是他額外的職務，而是他本身就有在做，黃元有在
    實驗室的時間很久，而且學生可以去黃元有的家裡問問題，
    給予學生的幫助很多，廣告文宣上面所說的只是陳述一個事
    實，黃元有實際上就已經在做這些事情等語相符，並稱，伊
    第一次見到自訴人辛○○即二○○二年十月二十五、二十六
    日時，就已經有解釋過這件事情等語（見本院卷四第九頁、
    第十三至十四頁），顯然被告三人所為之前揭文宣上將證人
    黃元有載為關鍵人物之一，其用意應為能夠安排自訴人之子
    女成為證人黃元有之導生以接受黃元有之照料，而黃元有教
    學、輔導之過程將係能否錄取醫學院之關鍵，其等所為之敘
    述，與事實尚無出入。至於證人黃元有主觀上認為其非ADMN
    P計畫之成員，乃其與乙○○○ D.WISBEY間溝通及理解程度之問
    題，被告等自乙○○○ D. WISBEY獲知之訊息既係黃元有為計畫
    成員，而將其列入招生文宣，實屬有據，難謂為詐欺手段，
    另證人乙○○○ D. WISBEY復證稱，文宣中的團隊應該是指兩個
    團隊，一個是ADMNP團隊，一個是聯合學院之團隊，黃元有
    亦曾建議文宣的標題要改變，分成兩部分，一個團隊是執行
    ADMNP計劃的執行團隊，一個是決定是否接受學生去醫學院
    的團隊，伊曾與自訴人辛○○討論過，如果他的兒子來了之
    後，夠勤勞努力就可以進入醫學系，但是不能擔保百分之百
    可以進入醫學系，而Linda Wysong則是徵選醫學院學生的委
    員會中，唯一的行政部門人員等語（見本院卷四第十三至十
    四頁），是被告等於ADMNP計劃文宣將Linda Wysong及Brian
    Y. Y. Wong（黃元有）二人列入執行團隊之內，或有引人誤
    解之可能，惟該二人之工作及權限，均確實於ADMNP計劃所
    規劃之特定階段中執行特定工作，屬關係參加ADMNP計劃之
    學生能否成功錄取醫學院之聯合學院、甄選委員會團隊之一
    員，被告三人將之並列於文宣，仍有以證人乙○○○ D. WISBEY
    說明之方式解釋之空間，容無法論斷該敘述即為詐術之行使
    。況且被告等僅將Linda Wysong及Brian Y. Y. Wong之學歷
    列於上開文宣品，並未介紹該二人所擔任之職位，自訴人等
    於簽約之時，應難認其等均以認識Linda Wysong及Brian Y.
    Y. Wong，並知悉該二人之重要性，故被告等以此方式列出
    Linda Wysong及Brian Y. Y. Wong二人於執行團隊欄中，當
    非決定自訴人三人簽約與否之考慮因素，其等嗣後以論定被
    告三人利用此方式施以詐術云云，尚難採信。
八、另雙方契約中選定美國內布拉斯加州之法院為法律爭議之管
    轄法院等情，原符我國涉外民事法律適用法第六條第一項之
    規定，此為契約自由之範圍，並為自訴人三人於簽約前所明
    知，自難認為係被告三人所施之詐術，自訴人等以之認為該
    約定係用以取信他人云云（見本院卷二第十七頁），容屬牽
    強。至於自訴人等與被告戊○○訂立契約中，被告等人應履
    行之事項為依學生入學年度階段性依序給付之性質，有雙方
    簽訂契約之附件「執行要項」中所記載之內容附卷為憑（見
    本院卷一第九十七至一百頁），而自訴人三人之子均已進入
    聯合學院就讀等情，業為雙方所不爭執（見本院卷三第一三
    二頁），又被告等於自訴人等之子入學第一年所應給付之協
    助生活適應、學習強化、提高人際溝通能力、自我表達能力
    、英語聽說讀寫能力及安排私人語言家教等給付義務，業經
    被告等人自陳以線上即時溝通、安排選課、討論課程內容、
    請學校指派黃元有擔任指導教授、建議成立學校社團之方式
    履行之（見本院卷四第四十五至四十六頁），自訴人等並未
    提出證據證明被告三人未曾就此等約定事項給付其勞務，而
    證人及自訴人丁○○之妻丙○○雖於本院審理時證稱，被告
    等人並未給予自訴人丁○○之子林旻翰任何輔導等語（見本
    院卷三第二六五頁），然此既為林旻翰所傳述，即屬被告以
    外第三人於審判外之陳述，依刑事訴訟法第一百五十九條第
    一項之規定，原不得作為證據，因此自訴人等指述被告三人
    未履行其等之契約約定涉有詐欺云云，即無所據。況縱被告
    三人確未給付上開契約所約定之勞務，亦難僅以該債務不履
    行或兩造發生民事糾葛之客觀狀態，即推定被告等自始即有
    不法所有之意圖，因此自訴人三人以此認為被告等涉有詐欺
    犯嫌，即非可採。
九、至於自訴人等繳交予被告三人之學雜費、輔導費、保證金及
    代辦手續費等款項，均係依照兩造契約之約定而為給付（見
    本院卷一第九十二頁、第九十四頁及九十六頁、本院卷四第
    二五九頁、第二六○頁），自訴代理人復表明，自訴人丁○○之子林旻翰當時因已自美國之大學畢業，又找不到工作，
    按規定必須回臺灣，被告等即建議自訴人丁○○多繳十四萬
    元的代辦費用申請I20簽證，後來林旻翰亦確實獲得I20簽證
    ，進入聯合學院就讀等語（見本院卷三第五十頁），因此上
    開款項，無非係作為被告三人執行契約內容所需之相關代辦
    費用與工作報酬，一經交付，其處分權即屬被告三人，與寄
    放於他人而委由該他人暫為持有之情形迥然相異，並無侵占
    罪成立之餘地，縱被告違反契約未為自訴人等之子女繳納學
    雜費，或未提供其等子女生活、課業上之輔導，亦僅屬於債
    務不履行之民事糾葛，與刑法侵占罪之構成要件無涉，更況
    論證人乙○○○ D. WISBEY亦已證稱，西元二○○三年聯合學院
    之基本學費是美金一萬八千元，加上國際學生保險費、保證
    金各美金一千元，及實驗與教科書費用，合計大約美金一萬
    九千元至二萬元之間，且自一九七五年開始，每年學費之漲
    幅大約百分之三至四，其中有二到三年的時間漲兩次，大約
    漲到百分之六至八等語，（見本院卷四第十一至十二頁），
    與證人黃元有證稱，該校之學費約為美金一萬八千元，加上
    書費大約二萬多美金等語（見本院卷三第二八○頁）大致相
    符，而核此學雜費之金額，與被告三人向自訴人等收取每人
    每年固定美金二萬三千元學雜費之款項（見本院卷一第五頁
    ）相較，實非過高，況被告三人與自訴人三人約定每年要繳
    交之學雜費既均為固定之數額（見本院卷一第九十四頁、第
    九十六頁及第九十八頁），應係取其平均成本而得由被告自
    行截補之意，益證上開費用均係契約對價，而非單純委託代
    繳之款項，而此金額既為自訴人等於簽約前所明知，應可推
    論其等均能接受以此作為接受被告三人提供勞務之對價，則
    自訴人若不滿意被告三人所給付之內容，應以民事訴訟之方
    式主張被告債務不履行或其他返還價金之事由，等豈能於簽
    約並給付價金後，復認為該等款項仍屬自訴人等所有而論以
    被告侵占罪嫌，故其此部份指訴顯無理由。另自訴人丁○○
    雖以其子林旻翰於聯合學院就讀期間所獲得之獎學金遭被告
    三人挪用，亦涉侵占罪嫌云云，然查，自訴人丁○○之上開
    指訴，除證人丙○○之證詞（見本院卷三第二六六頁）外，
    別無所據，而證人丙○○既證稱，其子林旻翰獲得獎學金一
    事是林旻翰之指導教授向林旻翰說，林旻翰再向伊說的等語
    ，則該部分證詞仍屬輾轉傳述之傳聞證據，難以採用，而證
    人乙○○○ D. WISBEY復證稱，在聯合學院的國際學生是不符接
    受獎學金之條件的，伊不知道自訴人丁○○之子林旻翰在學
    期間有獲得獎學金等語（見本院卷四第十六頁），故此部份
    自訴人丁○○之舉證即有未足，尚無以此論被告三人有侵占
    行為之理。
十、綜上所述，自訴人所提出之證據既無法證明被告三人有何詐
    欺取財、侵占之行為，則其訴訟上之證明尚未達到於通常一
    般之人均不致有所懷疑為真實之程度，無從使本院對於被告
    所涉之犯罪得有罪之確信，此外又查無其他積極證據足資證
    明被告有何自訴人等所指犯行，故被告三人之犯罪即屬不能
    證明，揆諸前開法條判例之說明，依法自應諭知被告三人無
    罪之判決。
十一、至臺灣臺北地方法院檢察署檢察官另以被告三人以詐術使
      告訴人子○○陷於錯誤而交付被告三人美金四萬七千元之
      款項，而認被告另涉有刑法第三百三十九條第一項之詐欺
      取財罪嫌，移送本院併辦（即九十四年度偵字第一七四八
      五號）。然本案既經本院為被告無罪之諭知，其併辦部分
      即失所附麗，本院無從審究，應退回檢察官另行依法處理
      ，附此敘明。
據上論斷，應依刑事訴訟法第三百四十三條，第三百零一條第一
項，判決如主文。
中    華    民    國    95    年    12    月    29    日
                  刑事第十庭  審判長  法  官  吳秋宏
                                      法  官  姚念慈
                                      法  官  林柏泓
如不服本判決，應於判決送達後十日內，向本院提出上訴狀。
以上正本證明與原本無異
                                      書記官  柯貞如
中    華    民    國    95    年    12    月    29    日


司法院資訊處製作；財團法人民間司法改革基金會備份。
